最高法院刑事判決　　　　　　九十四年度台上字第七二八一號
　　上 　訴 　人　台灣高等法院檢察署檢察官
　　上訴人即被告　甲○○
　　　　　　　　　　　　　5號.
上列上訴人等因被告業務侵占案件，不服台灣高等法院中華民國
九十三年十一月九日第二審更審判決（九十三年度重上更(三)字第
一三０號；起訴案號：台灣台北地方法院檢察署八十四年度偵字
第一七二四二、一八二七九號、八十五年度偵字第一０一四號）
，提起上訴，本院判決如下：
    主  文
原判決撤銷，發回台灣高等法院。
    理  由
本件原判決撤銷第一審關於被告甲○○部分之科刑判決，改判仍
依牽連犯關係，從一重論處被告連續意圖為自己不法之所有，而
侵占對於業務上所持有之物罪刑，固非無見。
惟查：(一)科刑之判決書，須將認定之犯罪事實詳記於事實欄，然
後於理由內逐一說明其憑以認定之證據，以使事實與理由兩相一
致，方為合法，倘事實欄已有敘及，而理由內未加說明，是為理
由不備，自足構成撤銷之原因。原判決事實欄一記載被告為泰源
證券顧問股份有限公司（以下簡稱泰源公司）負責人，利用不詳
姓名且不知情之成年人以張愛珠等十四人名義，偽造泰源證券投
資顧問委任契約及泰源證券投資顧問教育訓練委任契約等情。固
於理由二(一)依憑被告之自白及相關之契約書，而為說明。惟被告
該部分行為係犯何罪名，理由內未為任何之說明，自有理由不備
之違法。(二)判決不載理由者，當然違背法令。所謂判決不載理由
，係指依法應記載於判決理由內之事項不予記載，或記載不完備
者而言，此為刑事訴訟法第三百七十九條第十四款上段之當然解
釋。而有罪之判決書，對於被告有利之證據不採納者，應說明其
理由，復為刑事訴訟法第三百十條第二款所明定。故有罪判決書
對於被告有利之證據，如不加以採納，必須說明其不予採納之理
由，否則即難謂非判決不備理由之違法。原判決認定被告有事實
欄二(二)偽造董事會議議事錄之犯行。依理由二(三)之說明，係以證
人吳清田、張愛珠於第一審、上訴審及更(一)審時所為伊等未曾出
席該次董事會，嗣後始知該議事錄上有伊等之印文之證詞，為其
論據。惟證人張愛珠、吳清田經檢察官詢以為何會有泰源公司八
十三年十二月十五日董事會紀錄時，吳清田答稱「我有授權給甲
○○」，張愛珠亦稱「我是監察人，甲○○說公司艱困，需要貸
款」等語（偵字第一八二七九號卷第三六頁正反面）。若屬無訛
，似非不利於被告。原判決就證人張愛珠、吳清田該部分證詞，
如何不足採，未為任何說明，遽認被告有行使偽造私文書之犯行
，亦有理由不備之違法。(三)審理事實之法院，對於案內一切證據
，除認為不必要者外，均應詳為調查，然後基於調查所得之心證
，以為判斷事實之基礎。如有應行調查之證據未經依法調查，或
證據雖已調查而其內容尚未明瞭，遽行判決，均屬應於審判期日
調查之證據而未予調查之違法。原判決事實欄二認定被告基於自
己不法所有之意圖，侵占業務上持有向劉瓊雲、張近瑗、任鳳儀
、莊達修借貸所得之款項等情。固於理由二(二)(四)依憑被告之供述
、證人張近瑗於偵查中之指訴、土地登記簿謄本、承諾書及相關
支票影本為說明。惟被告於更(一)審辯稱「（八十三、八十四年你
又向劉瓊雲等人借錢）是的。我總共幫公司墊款新台幣（下同）
三千五百多萬，我是用個人名義先借錢墊給公司用，後來這些債
權人要求我開公司的票給他們。我沒有侵占這筆錢」云云（更(一)
卷第二三頁）。似辯稱伊以個人名義向他人借款。而證人莊達修
於檢察官偵查中證稱「（甲○○於何時、何地向你借六百萬元）
八十三年底到八十四年初，我匯款到第一銀行吉林分行，陸陸續
續借的」、「（甲○○有無說借錢欲作何用）他只說他缺錢」、
「（甲○○向你借六百萬元，你是匯到他公司或他個人戶頭）其
中五十萬元現金給他，另外五百五十萬元匯到甲○○之第一銀行
吉林分行個人戶頭內」等語（偵字第一七二四二號卷第十七頁正
反面、第十九頁反面）；又被告出具之承諾書記載「立承諾人甲
○○向莊達修借六百萬元，並開具ＦＡ0000000號支票，
因無法準期清償，經得莊達修同意，由甲○○先行清償現金一百
萬元，其餘展延分三期償還……其餘甲○○向莊達修所借合計七
百萬元款項，甲○○同意自八十四年三月一日起，進行處理出售
位於台北市○○路○段二九六號八樓之七之不動產，出售所得之
款項扣除銀行貸款與其他因售屋而產生之費用後，剩餘款項，全
部用來償還甲○○向莊達修之借款。在甲○○已履行前述二項承
諾後，如屆時仍無法準時償付甲○○積欠莊達修之借款，甲○○
將比照前述方式，由莊達修繼續處理台北市○○路○段三一二巷
十九號二樓之不動產以清償積欠莊達修之借款」（上訴卷(一)第十
九頁）。依上述莊達修之證詞及被告之承諾書，似均指被告係以
個人名義向莊達修借款。且被告提供上揭三筆不動產予莊達修設
定抵押權，抵押權之存續期間均自八十四年一月二十六日起至八
十七年一月二十五日止，其中台北市○○路○段二九六號八樓之
七、台北市○○路○段三一二巷十九號二樓之不動產，分屬張愛
珠、被告所有，有抵押權設定登記資料及土地登記簿謄本在卷可
稽（原審卷第四三至五八頁；偵字第一八二七九號卷第八頁）。
則被告究係因數次向莊達修借款始分別提供上揭不動產設定抵押
權？抑或本於單一之債權擔保，而同時提供三筆不動產設定抵押
？且被告究係個人或為泰源公司向莊達修借款，亦與被告所為個
人借款之辯解是否可採及其是否因業務關係而持有向莊達修借得
款項之認定相關，自應傳喚證人莊達修予以究明。又證人張近瑗
、劉瓊雲於偵查中稱「我們一共有借六百萬元給甲○○，他開出
公司票作擔保」（偵字第一七二四二號卷第五七頁）；劉瓊雲於
上訴審證稱「（本件借款六百萬元除了開他個人名義支票及借據
外，有開公司票嗎）有的，除了他個人票外，還有開公司票作為
擔保」（上訴卷(一)第七十頁反面）；張近瑗亦稱「（你先有個人
支票還是公司票）先有個人支票的」（同上卷第七一頁反面）。
且被告於八十四年七月十日書具並交付劉瓊雲之借據，亦載明「
立借據人甲○○，茲因前向劉瓊雲借款新台幣一百五十萬元，迄
未償還，乃開立附件之本票作為借款憑證」，並由被告以個人名
義簽發本票一紙交付劉瓊雲（上訴卷(一)第五一、五二頁）。被告
所為以個人名義向張近瑗、劉瓊雲借款之辯解，即有詳予勾稽查
明之必要。原判決逕以被告為泰源公司借款，因而基於業務上關
係而持有該款項，自有應於審判期日調查之證據而未予調查之違
法。(四)原判決理由三說明被告就事實欄一記載部分之犯行，應依
八十九年七月十九日修正前證券交易法第一百七十四條第一項第
五款論罪；而被告係製作不實之帳冊，使公司帳務健全，以達其
日後向金融機構及民間借貸之用，並將以公司名義借貸得款予以
侵占，故與被告其餘所犯連續行使偽造私文書、連續業務侵占罪
之行為，依牽連犯關係從一重處斷云云。然被告於偵查中供稱「
因為公司要爭取代客操作資格、美好帳面，所以開出這些發票」
（偵字第一七二四二號卷第七二頁反面）等語，其行為之目的，
似與其嗣後侵占泰源公司款項無關。原判決就被告何以於實施犯
罪事實欄一所載之犯行時，已具有日後業務侵占之意圖？暨被告
嗣後向第三人借款時，是否確提出上揭不實帳冊或相關資料為其
清償能力之證明？未為任何說明，遽認被告原判決事實一之犯行
，與其後之業務侵占行為之間具有牽連犯之關係，亦有理由不備
之違誤。(五)卷宗內之筆錄及其他文書可為證據者，應向被告宣讀
，或告以要旨，證物應示被告，令其辨認，如係文書而被告不解
其意義者，應告以要旨，此項程序為公開審判期日所應踐行者，
亦為第二審審判程序所準用，否則即係於審判期日所應調查之證
據未予調查，若採為裁判之基礎，其判決當然違背法令。原判決
事實欄一記載被告於八十三年一月一日、八十四年一月一日，二
次虛列泰源公司應收款一千四百九十萬元、一千三百三十一萬元
等情。惟稽之原審之審判程序筆錄，審判長就相關之應收款明細
表二頁（上訴卷(一)第一八八、一八九頁），並未提示予被告辨認
，原判決亦有證據調查未盡之違法。以上或為檢察官、被告上訴
意旨所指摘，或屬本院得依職權調查之事項，應認原判決仍有撤
銷發回更審之原因。
據上論結，應依刑事訴訟法第三百九十七條、第四百零一條，判
決如主文。
中　　華　　民　　國　九十四　年　 十二 　月　二十三　日
                      最高法院刑事第十庭
                          審判長法官  洪　清　江
                                法官  石　木　欽
                                法官  林　勤　純
                                法官  陳　晴　教
                                法官  魏　新　和
      本件正本證明與原本無異
                                      書  記  官
中　　華　　民　　國　九十四　年　 十二　 月　二十九　日
                                                Ａ
